【裁判字號】    94,家訴,169
【裁判日期】    950725
【裁判案由】    請求剩餘財產分配
【裁判全文】
臺灣桃園地方法院民事判決             94年度家訴字第169號
原      告  甲○○
訴訟代理人  周春櫻律師
被      告  乙○○    原住桃園.
                      4樓
上開當事人間請求剩餘財產分配事件，於中華民國95年7 月11日
言詞辯論終結，本院判決如下：
    主      文
被告應給付原告新台幣伍拾萬壹仟貳佰玖拾元及自民國九十五年
六月二十三日起至清償日止按年息百分之五計算之利息。
原告其餘之訴駁回。
訴訟費用由被告負擔十分之九，其餘由原告負擔。
本判決第一項，於原告以新台幣拾陸萬元為被告供擔保後，得為
假執行。
原告其餘假執行之聲請駁回。
    事實及理由
一、程序方面：被告經合法通知未於言詞辯論期日到場，核無民
    事訴訟法第386 條各款所列情形，按照同法第385 條第1項
    前段規定，依原告之聲請，由其一造辯論而為判決。
二、原告起訴主張：兩造於民國80年1 月9 日結婚，經原告於91
    年4 月3 日起訴請求離婚，經本院於92年12月5 日以91年度
    婚字第196 號、第391 號判決准兩造離婚確定，又兩造並未
    約定夫妻財產制，故應適用法定財產制，原告依民法第1030
    條之1 的規定，自得請求剩餘財產之分配。原告並無應列入
    分配之財產，被告則於82年間，取得坐落桃園縣平鎮市○○
    段1082、1094、1079地號，權利範圍10,000分之182 土地及
    其上同段765 建號，門牌號碼：桃園縣平鎮市○○○路155
    巷22號4 樓房屋（含共用部分，即同段816 建號，權利範圍
    10,000分之182） ，其於91年4 月3 日之價值為新台幣（下
    同）2,426,349 元，扣除91年4 月3 日未償貸款餘額兩筆分
    別為1,122,064 元及189,248 元，尚剩餘1,115,037 元。原
    告得請求分配剩餘財產差額即557,518 元及法定遲延利息等
    語。並聲明求為判決：被告應給付原告557,518 元及自起訴
    狀繕本送達被告翌日起至清償日止，按年息百分之五計算之
    利息，並陳明願供擔保，請准宣告假執行。
三、被告未於言詞辯論期日到場，亦未提出任何書狀，作何聲明
    或陳述。
四、得心證之理由：
  (一)按「夫妻未以契約訂立夫妻財產制者，除本法另有規定外
      ，以法定財產制為其夫妻財產制」。又「法定財產制關係
      消滅時，夫或妻現存之婚後財產，扣除婚姻關係存續中所
      負債務後，如有剩餘，其雙方剩餘財產之差額，應平均分
      配。但因繼承或其他無償取得之財產及慰撫金不在此限（
      第1 項）。依前項規定，平均分配顯失公平者，法院得調
      整或免除其分配額（第2 項）」。民法第1005條、第1030
      條之1 第1 、2 項分別定有明文。又按親屬編施行法第6
      條之2 規定：「中華民國91年民法親屬編修正前適用聯合
      財產制之夫妻，其特有財產或結婚時之原有財產，於修正
      施行後視為夫或妻之婚前財產；婚姻關係存續中取得之原
      有財產，於修正施行後視為夫或妻之婚後財產」。本條文
      之規範，係針對修正施行前採用法定財產制之夫妻，其過
      渡至修正後繼續採用法定財產制時，就修正前本不應列入
      剩餘財產分配之財產名稱，由「特有財產或結婚時之原有
      財產」，變更為「婚前財產」，得列入剩餘財產分配之財
      產名稱，由「婚姻關係存續中取得之原有財產」，變更為
      「婚後財產」，至於財產範圍完全不受影響。參諸上開說
      明，剩餘財產之計算為：婚後財產－婚後負債－因繼承取
      得之財產－因無償取得之財產－慰撫金＝各自之剩餘財產
      （負數以零計算）；（剩餘財產多者－剩餘財產較少者）
      ÷2 ＝平均分配額（剩餘財產少者得向多者請求剩餘財產
      分配之數額）。
  (二)經查，原告主張兩造於80年1 月9 日結婚，經原告於91年
      4 月3 日起訴請求離婚，經本院於92年12月5 日以91年度
      婚字第196 號、第391 號判決准原告與被告離婚，因兩造
      就判決離婚之部分均未上訴而告確定等情，業據本院調取
      上開事件卷宗查明，而可信為真實。又原告陳明兩造並未
      以契約訂定夫妻財產制，依上開民法第1005條規定，應以
      法定財產制為其夫妻財產制。兩造既經法院判決離婚確定
      ，應認為其法定財產制關係已經消滅，而且依民法第1030
      條之4 第1 項規定，定兩造婚後財產之範圍及價值計算的
      時點，應以起訴請求離婚時即91年4 月3 日為準。本院就
      原告主張得分配剩餘財產審究如次：
    1.原告主張被告於91年4 月3 日有坐落桃園縣平鎮市○○段
      1082、1094、1079地號，權利範圍均為10,000分之182 的
      土地3 筆及其上同段765 建號，門牌號碼：桃園縣平鎮市
      ○○○路155 巷22號4 樓房屋（含前述共用部分），且此
      房地係於82年間取得，有原告提出之土地登記謄本3 份、
      建物登記謄本1 份在卷可稽，此等房地自應列入分配。而
      該房地經本院委請北區房屋不動產估價師事務所鑑定於91
      年4 月3 日之市價，鑑定結果認該房地於91年4 月3 日價
      值為1,823,622 元，此有該事務所提出之鑑定報告乙份在
      卷可佐。但訴外人即該房地之抵押權人台灣土地銀行股份
      有限公司聲請本院拍賣上述房地，經本院以94年度執字第
      21330 號清償債務事件執行中，並委請登揚不動產估價師
      事務所就該房地加以估價，鑑定結果認為於94年12月29日
      上開房地之價格為2,921,000 元，此有該鑑定報告影本在
      卷可稽。因為兩份報告對於上述房地之鑑價有明顯差距，
      是故原告主張應以兩次鑑價之平均值計算，當為中允可採
      。而就登揚不動產估價師事務所之鑑價結果，依物價指數
      加以調整後（依原告提出之消費者物價總指數表，以91年
      4 月為基期《即指數為100 》，則95年2 月之物價指數為
      102.7 ；以94年12月為基期《即指數為100 》，則95年2
      月之物價指數為99.1。亦即91年4 月之物價應為94年12月
      之0.96倍），上述房地於91年4 月之價格應為2,804,160
      元。二事務所之估價平均計算後，上述房地於91年4 月3
      日之價格應為2,313,891 元。
    2.被告於91年4 月3 日，對於台灣土地銀行中壢分行之未償
      貸款有兩筆，分別為1,122,064 元及189,248 元，此並有
      該分行之回函乙件在卷可稽。
    3.被告經本院合法通知，則未提出有關原告所有應列入分配
      財產之事證。則依上述事證，被告所有應列入分配之財產
      為1,002,579元（2,313,891元-1,122,064元-189,248元
      =1,002,579元）。是原告主張其得向被告請求分配之金額
      在501,290 元（元以下四捨五入）之範圍內及自起訴狀繕
      本送達翌日（即95年6 月26日）起至清償日止，按年息百
      分之五計算之法定遲延利息，為有理由，應予准許，逾此
      範圍之請求，於法無據，應予駁回。
  (三)原告陳明願供擔保，請准宣告假執行，原告勝訴之部分，
      經核並無不合，爰依民事訴訟法第390 條第2 項規定，酌
      定相當之金額准許之；至原告敗訴之部分，其假執行之聲
      請，失所依附，應併予駁回之。
五、訴訟費用負擔之依據：本件原告之訴為一部有理由、一部無
    理由，依民事訴訟法第79條判決如主文。
中    華    民    國    95    年    7     月    25    日
                  家事法庭  審判長法  官  王兆飛
                                  法  官  田玉芬
                                  法  官  江俊彥
以上為正本係照原本作成
如對本判決上訴應於判決送達後20日內向本院提出上訴狀
中    華    民    國    95    年    7     月    25    日
                                  書記官  陳今巾


司法院資訊處製作；財團法人民間司法改革基金會備份。
